【裁判字號】    97,訴,2560
【裁判日期】    980901
【裁判案由】    分割共有物
【裁判全文】
臺灣臺中地方法院民事判決              97年度訴字第2560號
原      告  丁○○
訴訟代理人  羅宗賢    律師
            黃雅琴    律師
被      告  乙○○
            丙○○
上  一  人
訴訟代理人  甲○○    律師
上列當事人間請求分割共有物事件，於民國98年8月18日言詞辯
論終結，本院判決如下：
    主      文
兩造共有坐落台中縣潭子鄉○○○段大埔厝小段二六四地號，地
目：田，面積七二三平方公尺及同小段二六二之三地號、地目：
田、面積五九六平方公尺及同小段二六二之四地號、地目：田、
面積一０八一平方公尺及同小段二六六之二地號、地目：田、面
積一八八四平方公尺之土地應合併分割為：如附圖編號Ａ所示面
積二八二三平方公尺之土地由被告乙○○、丙○○取得，並依原
應有部分之比例保持共有；編號Ｂ所示面積一三九六平方公尺之
土地由原告丁○○取得。
訴訟費用由兩造按附表所示應有部分比例負擔。
    事實及理由
一、程序事項之說明：
    按民事訴訟法第182條第1項固規定：訴訟全部或一部之裁判
    ，以他訴訟之法律關係是否成立為據者，法院得在他訴訟終
    結前以裁定停止訴訟程序。然所謂訴訟全部或一部之裁判，
    以他訴訟之法律關係是否成立為據者，係指他訴訟之法律關
    係是否成立，為本件訴訟先決問題而言，若他訴訟是否成立
    之法律關係，並非本件訴訟之先決問題，則其訴訟程序自毋
    庸停止。查被告丙○○雖抗辯其就本件系爭台中縣潭子鄉○○○段大埔厝小段264、262-3、262-4、266-2地號等4筆土
    地中原告之應有部分，已向本院提起確認優先購買權存在之
    訴，而該訴訟之結果，將影響本案之審理，即被告丙○○如
    就系爭土地對於原告應有部分有優先購買權，且於辦理所有
    權移轉登記之後，即無分割共有物之必要等語。惟查本件分
    割共有物之訴，依民法第823條第1項規定，共有人除法令另
    有規定外，得隨時請求分割共有物，並非以被告丙○○所指
    該訴訟優先購買權之法律關係是否成立，為為本件訴訟先決
    問題，即與民事訴訟法第182條第1項規定不符，是本件訴訟
    程序自毋庸停止。
二、兩造之主張：
  (一)原告起訴主張：坐落台中縣潭子鄉○○○段大埔厝小段264
    地號，地目：田，面積723平方公尺及同小段262之3地號、
    地目：田、面積596平方公尺及同小段262之4地號、地目：
    田、面積1081平方公尺及同小段266之2地號、地目：田、面
    積1884平方公尺之土地為兩造共有，應有部分為原告、被告
    丙○○、乙○○各三分之一。系爭土地之共有人間雖曾申請
    調解，但無法達成協議分割，復未訂立不分割契約，又無不
    能分割之情事，爰請求裁判分割該共有之土地，及予合併分
    割等語。並聲明：如主文第1項所示。
  (二)被告丙○○則以：系爭台中縣潭子鄉○○○段大埔厝小段26
    4、262-3、262-4、266-2地號等4筆土地，被告丙○○與原
    告並非以成立一共有關係之意思而共有數筆土地，共有關係
    應係分別存在於不同地號之土地上，如未經全體共有人之同
    意，原告自不能請求合併分割，且被告丙○○亦不同意將系
    爭土地予以合併分割。惟若法令已經許可合併分割，被告丙○○主張之分割方案與被告乙○○同，且同意分割後，就所
    分得部分之土地與被告乙○○繼續維持共有等語。
  (三)被告乙○○則以：同意本件系爭台中縣潭子鄉○○○段大埔
    厝小段264、262-3、262-4、266-2地號等4筆土地予以合併
    分割，分割方法與原告主張相同，且同意分割後，就所分得
    部分之土地與被告丙○○繼續維持共有。
三、下列事實為兩造所不爭執，並有土地登記謄本4件、調解不
    成立證明書及本院97年12月3日勘驗筆錄及台中縣雅潭地政
    事務所98年4月15日土地複丈成果圖為證，自堪信為真實，
    本院採為判決之基礎。
  (一)坐落台中縣潭子鄉○○○段大埔厝小段262-3地號、地目：
    田、面積596平方公尺，及同段262-4地號、地目：田、面積
    1,081平方公尺，及同段264地號、地目：田、面積723平方
    公尺、及同段266-2地號、地目：田、面積1,884平方公尺土
    地，為兩造所共有，應有部分均為各3分之1。
  (二)兩造就系爭土地未訂立不分割之協議，亦無不能分割之情事
    ，且經兩造協調，無法達成分割之協議。
  (三)原告及被告乙○○同意就系爭4筆土地予以合併分割。
  (四)被告乙○○、丙○○同意於系爭土地分割後，仍繼續依原應
    有部分之比例維持共有，即按應有部各2分之1繼續維持共有
    。
  (五)系爭土地經本院勘驗結果，系爭4筆土地於勘驗時原種植水
    稻，但已收割完畢，其中台中縣潭子鄉○○○段大埔厝小段
    262-4、264地號之部分土地現有第三人在其上種植蔬菜等作
    物。穿越系爭4筆土地之水路即同小段439地號土地已經遭填
    平耕作，現狀並無水路存在。系爭土地僅264地號之西側隔
    一水路（同小段440地號）與道路相鄰，其餘土地均未與道
    路相通，亦無其他地上建物或定著物。
  (六)系爭土地經台中縣雅潭地政事務所重新依原地籍圖檢算結果
    ，其中264地號土地登記面積723平方公尺與地籍圖實際面積
    682平方公尺不符，266-2地號土地登記面積1,884平方公尺
    與地籍圖實際面積1,852平方公尺不符，262-3地號土地登記
    面積596平方公尺與地籍圖實際面積604平方公尺不符，應屬
    測量量距或計算面積等技術所引起之測量錯誤，且超出法定
    公差；兩造同意法院依實際測量正確之面積分割，並於辦理
    分割登記時，向地政機關聲請一併為面積之更正登記。
  (七)原告及被告乙○○同意關於系爭4筆土地之分割，以被告乙○○所主張之分割方案即如台中縣雅潭地政事務所98年4月
    15日土地複丈成果圖所示分割方案為分割。
四、本件訴訟之爭點：
    本件系爭土地之分割，究以原告及被告乙○○所主張之分割
    方案為可採，或被告丙○○主張不同意分割及不同意合併分
    割之抗辯為可採？
五、法院之判斷：
  (一)按各共有人，除法令另有規定外，得隨時請求分割共有物。
    但因物之使用目的不能分割或契約訂有不分割之期限者，不
    在此限，民法第823條第1項定有明文。本件原告主張坐落台
    中縣潭子鄉○○○段大埔厝小段264地號，地目：田，面積7
    23平方公尺及同小段262之3地號、地目：田、面積596平方
    公尺及同小段262之4地號、地目：田、面積1081平方公尺及
    同小段266之2地號、地目：田、面積1884平方公尺之土地為
    兩造共有，應有部分為原告、被告丙○○、乙○○各三分之
    一。且兩造就系爭土地未訂立不分割之協議，亦無不能分割
    之情事，且經兩造協調，無法達成分割之協議等事實，業據
    原告提出土地登記謄本4件、調解不成立證明書為證，且為
    兩造所不爭執，自堪信為真實。
  (二)又我國有鑒於加入ＷＴＯ後，糧食生產用地面積可適度縮小
    ，且多年來政府已不再辦理地目等則調整工作，為因應農業
    轉型升級及發展趨勢，因於民國92年2月7日修正農業發展條
    例，將耕地之定義加以修正。所謂耕地僅限於依區域計畫法
    劃定為特定農業區、一般農業區、山坡地保育區及森林區之
    農牧用地。至於依都市計畫法劃定為農業區、保護區之田、
    旱地目土地及非都市土地暫未依法編定之田、旱地目土地與
    國家公園區內之田、旱地目土地，則列為耕地以外之農業用
    地，不受耕地不得細分之限制，此觀該法第3條第11款及第
    16條之立法理由即明，最高法院95年度台上字第345號判決
    可資參照。查系爭4筆土地之地目雖均為田，然係屬台中縣
    潭子鄉都市計劃土地而劃定為農業區者，有土地使用分區證
    明書在卷可稽，是該等土地核非屬農業發展條例第16條所稱
    之耕地，不受耕地不得細分之限制，自得分割為單獨所有。
    是系爭土地依法令及物之使用目的既無不能分割之情形，兩
    造就該等土地亦無不能分割之約定，且不能以協議定分割之
    方法，則原告請求法院判決分割，自無不合，應予准許。被
    告丙○○抗辯不同意分割等語，自非可採。又系爭土地經台
    中縣雅潭地政事務所重新依原地籍圖檢算結果，其中264地
    號土地登記面積723平方公尺與地籍圖實際面積682平方公尺
    不符，266-2地號土地登記面積1,884平方公尺與地籍圖實際
    面積1,852平方公尺不符，262-3地號土地登記面積596平方
    公尺與地籍圖實際面積604平方公尺不符，應屬測量量距或
    計算面積等技術所引起之測量錯誤，且超出法定公差，有該
    地政事務所98年4月15日複丈成果圖可憑，且為兩造所不爭
    執，並同意法院依實際測量正確之面積分割，而於辦理分割
    登記時，向地政機關聲請一併為面積之更正登記。是本院即
    應依正確之面積為分割，且各共有人亦得待本件判決確定後
    ，依辦理土地複丈與建物測量補充規定第2點規定，向地政
    機關聲請一併為分割及更正登記。
  (三)共有人相同之數不動產，除法令另有規定外，共有人得請求
    合併分割，民法第824條第5項（修正後）定有明文。查本件
    系爭坐落台中縣潭子鄉○○○段大埔厝小段264、262之3、
    262 之4、266之2地號等4筆土地之共有人均為兩造，應有部
    分亦均為原告、被告丙○○、乙○○各三分之一，為兩造所
    不爭執者，是原告請求予以合併分割，依修正後民法第824
    條第5項規定，當無不合；被告丙○○雖抗辯其不同意合併
    分割等語，惟與前揭規定之意旨不符，自非可採。
  (四)再按共有物之分割，依共有人協議之方法行之。分割之方法
    不能協議決定，或於協議決定後因消滅時效完成經共有人拒
    絕履行者，法院得因任何共有人之請求，命為下列之分配：
    1.以原物分配於各共有人。但各共有人均受原物之分配顯有
    困難者，得將原物分配於部分共有人。2.原物分配顯有困難
    時，得變賣共有物，以價金分配於各共有人；或以原物之一
    部分分配於各共有人，他部分變賣，以價金分配於各共有人
    。以原物為分配時，如共有人中有未受分配，或不能按其應
    有部分受分配者，得以金錢補償之。以原物為分配時，因共
    有人之利益或其他必要情形，得就共有物之一部分仍維持共
    有。民法第824條第1項至第4項定有明文。本件依前揭說明
    ，既得合併分割，而系爭土地經合併後之實際面積達4,219
    平方公尺，依原物分割，並無困難，自以原物分割為宜。又
    原物分割應審酌共有人之應有部分比例，各共有人之意願，
    各共有人間有無符合公平之原則及整體共有人之經濟利益等
    因素為通盤之考量，以求得最合理之分割方法。查系爭土地
    於本院於97年12月3日前往勘驗時原種植水稻，但已收割完
    畢，其中台中縣潭子鄉○○○段大埔厝小段262-4、264地號
    之部分土地現有第三人在其上種植蔬菜等作物。穿越系爭4
    筆土地之水路即同小段439地號土地已經遭填平耕作，現狀
    並無水路存在。系爭土地僅264地號之西側隔一水路（同小
    段440地號）與道路相鄰，其餘土地均未與道路相通，亦無
    其他地上建物或定著物，為兩造所不爭執，並有本院97年12
    月3日勘驗筆錄可查，又原告及被告乙○○均同意依如主文
    第1項所示之分割方法分割，且被告丙○○雖不同意合併分
    割，惟其亦陳述如法令許可合併分割，其亦同意被告乙○○
    主張之分割方案及與被告乙○○繼續維持共有等語（見本院
    98年5月7日言詞辯論筆錄），而本件於民法第824條第5項修
    正施行後，已得依原告之請求予以合併分割，已如前述；是
    本院因認依該方法為分割，應能符合各共有人之最佳利益，
    又被告丙○○、乙○○均陳述分割後，願繼續保持共有，自
    無不合，爰命仍按其原應有部分之比例保持共有。
  (五)綜上所述，本件原告請求分割共有物，為有理由，應予准許
    ，爰就系爭土地定分割方法如主文第1項所示。
六、因共有物分割、經界或其他性質上類似之事件涉訟，由敗訴
    當事人負擔訴訟費用顯失公平者，法院得酌量情形，命勝訴
    之當事人負擔其一部。民事訴訟法第80條之 1定有明文。查
    分割共有物之訴，係合兩造之必要共同訴訟，原、被告之間
    本可互換地位，本件原告起訴雖於法有據，但被告之應訴實
    因訴訟性質所不得不然，且被告原就分割方法之爭執，乃為
    伸張或防衛其權利所必要，是以本院認由敗訴之被告負擔全
    部訴訟費用，顯失公平，應由兩造各按應有部分之比例分擔
    （詳如附表），方屬公允，爰諭知如主文第二項所示。
七、據上論結，本件原告之訴為有理由，依民事訴訟法第78 條
    、第80條之1、第85條第1項但書，判決如主文。
中    華    民    國    98    年    9     月    1     日
                  民事第三庭    法  官  林源森
附表：（各共有人就台中縣潭子鄉○○○段大埔厝小段264、262
      -3、262-4、266-2地號等4筆土地之應有部分比例均相同
      ）
┌──┬────┬──────┬────────┐
│編號│共有人  │應有部分    │訴訟費用負擔比例│
├──┼────┼──────┼────────┤
│一  │丁○○  │3分之1      │3分之1          │
├──┼────┼──────┼────────┤
│二  │乙○○  │3分之1      │3分之1          │
├──┼────┼──────┼────────┤
│三  │丙○○  │3分之1      │3分之1          │
└──┴────┴──────┴────────┘
以上正本係照原本作成。
如對本判決上訴，須於判決送達後20日內向本院提出上訴狀（須
附繕本）。
中    華    民    國    98    年    9     月    1     日
                                書記官  李國敬


司法院資訊處製作；財團法人民間司法改革基金會備份。
